臺灣臺北地方法院民事判決　　　　　　　　93年度醫字第25號
原　　　告　乙○○
訴訟代理人　蔡瑞麟律師
訴訟代理人　廖雅雯律師
被　　　告　財團法人長庚紀念醫院
法定代理人　戊○○
訴訟代理人　丁○○
訴訟代理人　甲○○
被　　　告　丙○○
訴訟代理人　葉宏基律師
上列當事人間損害賠償事件，本院於96年04月24日言詞辯論終結
，判決如下：
    主      文
原告之訴及假執行之聲請均駁回。
訴訟費用由原告負擔。
    事實及理由
一、原告方面：
  (1)事實上陳述：
    原告於民國（下同）91年12月20日至被告財團法人長庚紀
      念醫院（下稱長庚醫院）整形外科門診，由被告丙○○為
      原告進行問診，並於92年01月24日為原告進行雙眼皮手術
      ，惟動完手術後，原告之雙眼皮呈現很不自然的八字型，
      眼皮嚴重紅腫瘀血，雙眼皮線開的太高，形成三眼皮，睫
      毛亦以180度往上翹，因此於拆線時向被告丙○○反應，
      其即告知「如果手術失敗，半年之後還要再重動一次，妳
      回去先熱敷，或許還有機會」等語，原告即依指示，不斷
      地進行熱敷，多喝果汁，惟遲遲不見好轉。
    之後經過多次與丙○○門診後，於92年06月底時，丙○○
      主動告知原告其對手術用線不吸收，於是安排於92年07月
      31日進行第二次手術（原證一，病歷），但手術結束後，
      眼皮內之線頭很明顯，眼皮上亦有發炎之現象，而雙眼皮
      線還是很高，於是原告在92年10月20日請長庚醫院眼整形
      科醫師將外露之線頭取出，但線頭取出後，眼皮並未垂下
      ，雙眼皮線仍舊相當高。
  (2)被告丙○○之疏失：
    被告丙○○動的第二次手術並沒有於一個月後復原，原告除
    了眼皮脫線化膿發炎外，雙眼皮仍舊呈八字型不自然狀，眼
    皮依然紅腫，雙眼皮上有0.3公分凹陷的大疤痕延續到眼尾
    0.8公分（原證二，照片），經原告詢問其他醫師後得知，
    發現被告丙○○對原告所進行之手術有以下疏失（參考資料
    參見原證三）：
    將原告之雙眼皮線開太高，以致於看起來不自然。
    原告之眼皮被割掉太多，原告之眼輪眨肌全遭切除，只剩
      外皮牽動原告眼睛之閉合，因此眼皮會紅腫不退。
    原告之眼皮亦因被告丙○○未依皮膚紋路進行手術，原告
      之眼皮上因此留下多處凹凸不平之疤痕，非常醒目。
    原告之眼皮過緊，睜眼費力，更因而產生乾眼症及左眼散
      光加重之後遺症。
    被告丙○○將原告之眼尾割出一個長0.8公分寬0.3公分的
      凹陷疤痕，導致眼睛上方未動刀的部分皮膚垂下，形成很
      深的魚尾紋。
    被告丙○○將原告右眼眼皮內之脂肪全部切除，造成日後
      補救之困難。
    一般雙眼皮手術的疤痕應如毛髮般細小，但被告丙○○之
      縫合不當，原告之疤痕不但寬且明顯，更因此形成三眼皮
      。
  (3)法律上意見：
    依據民法第一百八十四條第一項前段、第一百八十八條、
      第二百十六條第一項、第一百九十五條第一項前段之規
      定，對行為人丙○○請求侵權行為損害賠償，被告財團法
      人長庚紀念醫院為僱用人，應負連帶責任。
    醫療服務屬於消費者保護法之規範對象，消費者保護法對
      於企業經營者採無過失責任制度，原告因被告長庚醫院之
      醫師被告丙○○之侵權行為，受有財產上與非財產上之損
      害，被告就原告之損害依消費者保護法自應連帶負損害賠
      償責任，原告即請求被告長庚醫院連帶賠償財產上及非財
      產上損害二百零九萬八千三百六十四元（精神賠償二百萬
      元，其餘為醫藥費損失如附表，參原證五之收據）。
    原告依民法債務不履行之規定，得請求被告長庚醫院負損
      害賠償責任。原告與被告長庚醫院間存在提供醫療服務之
      委任契約，按民法第二百二十七條及民法第二百二十七條
      之一、民法第二百二十四條第一項規定，被告丙○○係被
      告長庚醫院之代理人，其因故意、過失就提供醫療服務之
      委任契約為不完全給付，被告長庚醫院就被告丙○○之故
      意或過失，既應負同一之責任，被告長庚醫院依民法第二
      百二十七條及第二百二十七條之一之規定，亦應對原告所
      受財產上及非財產上之損害負賠償責任，而與其依消費者
      保護法所負損害賠償責任，屬請求權競合之關係。
  (4)聲明：
    被告等應連帶給付原告新台幣貳佰零玖萬捌仟參佰陸拾肆
      元，及自本起訴狀繕本送達之日起至清償日止，以年息百
      分之五計算之利息。
    原告願供現金或可轉讓定期存單為擔保，請准宣告假執行
      。
  (5)證據：
    原證一：原告於長庚醫院之病歷影本乙份。
    原證二：原告第二次手術後照片乙份。
    原證三：網路相關資料二份。
    原證四：原告九十三年一月十七日診斷證明書影本乙份。
    原證五：收據皆影本各乙份。
    原證六：原告手術前照片乙份。
    原證七：原告名片影本乙份。
    原證八：最高法院九十年台上字第七○九號民事判決要旨影
            本乙份。
    原證九：台灣高等法院八十七年度上字第一三五號判決要旨
            影本乙份。
    附表：原告自九十一年十二月三十日起至九十三年六月一日
          止之看診明細。
二、被告方面：
  (1)財團法人長庚紀念醫院部分（除派員參加調解程序外）：被
    告未於言詞辯論期日到場，亦未提出準備書狀作何聲明或陳
    述。
  (2)被告丙○○否認有醫療疏失，聲明：原告之訴駁回。如受不
    利之判決，被告願提供擔保請准免為假執行。
    依鈞院送請行政院國軍退除役官兵輔導委員會台北榮民總
      醫院為鑑定，經行政院國軍退除役官兵輔導委員會台北榮
      民總醫院以中華民國96年01月11日北總外字第0960000256
      號函之鑑定內容：「一、依美容手術常規，睫毛線與雙眼
      皮線之距離6mm，仍在正常範圍之內，並無疏失。一般雙
      眼皮線乃指上眼皮打開後皮膚往上往內皺折之最高點連線
      ，如果雙眼皮手術是使用〝切開方法〞施行，則雙眼皮線
      應在傷口縫合線上。一般所謂〝雙眼皮太高或太寬〞是指
      眼睛正常打開後，睫毛上皮膚反折下來的最低點至睫毛線
      之距離太高或太寬。此寬度大小和眼皮切開高度（即睫毛
      線與雙眼皮線之距離），切除之皮膚、軟組織、脂肪之多
      寡，縫合及術後組織癒合情形有相當大的關係。乙○○所
      謂〝眼皮線過高〞，就所檢送之資料無法得知乙○○真正
      所指為何？如假設乙○○指的是〝雙眼皮看起來太寬〞，
      則依所檢送之醫療紀錄，並無法得知真正原因為何。二、
      依所檢送之資料無法判斷有無〝將乙○○眼輪眨肌切除〞
      。三、眼皮上有凹凸不平疤痕，造成原因很多，可能和病
      人術前條件，傷口癒合是否順利，個人組織反應的特性，
      手術縫合及癒合情形有關，通常會慢慢改善。四、一般美
      容施行雙眼皮手術不常造成乾眼症，除非術後眼睛無法正
      常閉合。許多人在施行雙眼皮手術之前就有〝輕微乾眼症
      〞，可能在手術後有短暫〝乾眼〞的症狀。五、〝眼睛產
      生魚尾紋〞不知乙○○所指為何？無法回答。如果乙○○
      所指的是眼尾上眼皮部分有不平整的現象，很可能和術後
      腫脹及疤痕未成熟有關。（這些可能要持續半年以上）但
      所檢送有限且照片只有4張有顯示拍攝時間，故無法作判
      斷。六、有無〝脂肪全部切除〞現象，無法單由正面照片
      作準確判斷，所附之手術紀錄也無記載。」。
    原告所主張被告疏失之第一至六項，均與被告丙○○施行
      之雙眼皮手術無涉，原告所稱情事均非事實：
      I被告否認被告將原告之雙眼皮線開太高，依病歷所載距
        眼睫毛線係6mm，並無原告所稱雙眼皮線開太高之情事
        ，此亦經行政院國軍退除役官兵輔導委員會台北榮民總
        醫院中華民國96年1月11日北總外字第0960000256號函
        之鑑定報告肯認。
      II原告主張「原告眼輪肌遭切除」「乾眼症」「眼睛魚尾
        紋」，鑑定報告，均認為本件雙眼皮手術不會發生，而
        「魚尾紋」亦可能係術後腫脹及疤痕未成熟，可見原告
        主張「原告眼輪肌遭切除」「乾眼症」「眼睛魚尾紋」
        係為被告丙○○施行雙眼皮手術之疏失，顯屬無據。
      III原告主張眼皮上有凹凸不平疤痕，鑑定報告稱：「三、
        眼皮上有凹凸不平疤痕，造成原因很多，可能和病人術
        前條件，傷口癒合是否順利，個人組織反應的特性，手
        術縫合及癒合情形有關，通常會慢慢改善。」，亦屬雙
        眼皮手術後復原之必經過程，亦與被告丙○○施行本件
        雙眼皮手術無涉。
    原告係因體質特殊，而對線頭產生發炎性肉芽，腫脹而外
      露，並無雙眼皮線開的過高或割掉太多眼皮之情形。原告
      所指雙眼皮手術失敗之主張，完全係以其個人美觀之主觀
      標準為依據。被告丙○○依醫療常規及實際臨床醫學所要
      求之醫學水準所應為之注意義務，施行本件之雙眼皮手術
      。原告以自身之審美主觀觀念遽認本件『手術失敗』，實
      屬無據。
三、得心證之理由
  (1)程序方面：本件被告財團法人長庚紀念醫院，未於言詞辯論
    期日到場，核無民事訴訟法第386條各款所列情形，爰依原
    告之聲請，由其一造辯論而為判決。
  (2)兩造對於被告丙○○於92年1月24日及92年7月31日進行雙眼
    皮手術乙事並不爭執。
  (3)原告主張被告丙○○有以下疏失（被告丙○○否認之）：
    將原告之雙眼皮線開太高，以致於看起來不自然。
    原告之眼皮被割掉太多，原告之眼輪眨肌全遭切除，只剩
      外皮牽動原告眼睛之閉合，因此眼皮會紅腫不退。
    原告之眼皮亦因被告丙○○未依皮膚紋路進行手術，原告
      之眼皮上因此留下多處凹凸不平之疤痕，非常醒目。
    原告之眼皮過緊，睜眼費力，更因而產生乾眼症及左眼散
      光加重之後遺症。
    被告丙○○將原告之眼尾割出一個長0.8公分寬0.3公分的
      凹陷疤痕，導致眼睛上方未動刀的部分皮膚垂下，形成很
      深的魚尾紋。
    被告丙○○將原告右眼眼皮內之脂肪全部切除，造成日後
      補救之困難。
    一般雙眼皮手術的疤痕應如毛髮般細小，但被告丙○○之
      縫合不當，原告之疤痕不但寬且明顯，更因此形成三眼皮
      。
  (4)本件爭執點在於是否有原告所主張之事實，其情形是否為被
    告丙○○術後所致？經查雙方爭執事涉醫療專業，經雙方同
    意（由本院向參與本件療程之八所醫療院所，函索相關病歷
    資料，及鑑定徵詢事項，經雙方確認，參卷二p101）後，本
    院函請行政院國軍退除役官兵輔導委員會台北榮民總醫院予
    以鑑定（有鑑定函覆，參卷二p115）：
    原告主張雙眼皮線開太高，業經被告所否認，經行政院國
      軍退除役官兵輔導委員會台北榮民總醫院北總外字第0960
      000256號函鑑定認為：「一般雙眼皮線乃指上眼皮打開後
      皮膚往上往內皺折之最高點連線…」、「依美容手術常規
      ，睫毛線與雙眼皮線之距離6mm，仍在正常範圍之內，並
      無疏失。」，是以原告主張「雙眼皮線開太高」如係指睫
      毛線與雙眼皮線距離太寬乙節，應無理由。
    原告主張眼皮被割掉太多，原告之眼輪眨肌全遭切除，只
      剩外皮牽動原告眼睛之閉合乙節。惟查，雙眼皮手術不可
      能將眼輪眨肌全部切除，眼皮上若無接連肌肉組織，自無
      法牽動眼皮閉合，無可能單以外皮牽動眼睛閉合之情況。
      況全部切除必然傷到提眼臉肌，造成上下眼臉無法閉合，
      或是睡眠時眼臉閉合不全。原告並未提出眼臉無法閉合之
      問題，則原告所主張，並無理由。
    原告主張之眼皮亦因被告丙○○未依皮膚紋路進行手術，
      原告之眼皮上因此留下多處凹凸不平之疤痕，非常醒目乙
      節，亦經被告所否認，經上開鑑定認為：「眼皮上有凹凸
      不平疤痕，造成原因很多，可能和病人術前條件，傷口癒
      合是否順利，個人組織反應的特性，手術縫合及癒合情形
      有關，通常會慢慢改善。」，本院據原告提出第一次術前
      單眼皮之照片（見卷一第41頁上）之照片，眼皮上凹凸不
      平之疤痕顯已存在，顯如鑑定報告所稱之術前條件之問題
      ，原告執此認定凹凸不平之紋路係因被告手術縫合所致，
      為無理由。
    原告主張眼皮過緊，睜眼費力，更因而產生乾眼症及左眼
      散光加重之後遺症等情。然經鑑定認為：「一般美容施行
      雙眼皮手術不常造成乾眼症，除非術後眼睛無法正常閉合
      。許多人在施行雙眼皮手術之前就有輕微乾眼症，可能在
      手術後有短暫乾眼的症狀。」。經查，原告並無術後閉合
      不正常之情況，以如前述，又原告於92年07月31日進行第
      二次的雙眼皮手術，提出之乾眼症之診斷證明92年09月26
      日林靜芸診形外科診所之病例，而在林靜芸整形外科病例
      有記載原告封下淚管的手術紀錄，嗣後，於92年12月12日
      至93年1月7日在陳志慶眼科診所就診，提出乾眼症及散光
      屈光不全之診斷證明書，則原告乾眼症之情形是否因為雙
      眼皮手術所致，已非無疑。
      又依經驗法則，眼皮過緊，應是造成閉合不全，閉眼費力
      ，致眼睛與空氣長時間接觸，而造成乾眼症。原告主張眼
      皮過緊，卻稱睜眼費力，已與常理不合。如睜眼費力，用
      力睜眼應會刺激淚線分泌，而不會造成乾眼症，原告主張
      則與論理上互不一致為。
    原告主張眼尾被割出一個長0.8公分寬0.3公分的凹陷疤痕
      ，導致眼睛上方未動刀的部分皮膚垂下，形成很深的魚尾
      紋乙節。經查，據鑑定認為：「眼尾上眼皮部分有不平整
      的現象，很可能和術後腫脹及疤痕未成熟有關（這些可能
      要持續半年以上）。」且原告亦無舉證證明眼尾確實被割
      出一個長0.8公分寬0.3公分的凹陷疤痕存在，以僅有四張
      記載有拍攝時間之照片，主張魚尾紋之產生與本件手術有
      關，已非無疑。
      再者原告提出原證十四（見卷一p-64）與新象整形外科診
      所術前術後照片（見卷二p-79後）及李治華整形外科術前
      術後（見卷二p-92、p-93）相關照片，及相關之整形病例
      資料，亦無法辨認魚尾紋之形成原因，原告此部份主張，
      亦無理由。
    原告主張原告右眼眼皮內之脂肪遭全部切除乙節，經查原
      告所提出之所有病例資料，並無任何記載右眼眼皮內脂肪
      遭全部切除，原告嗣後前往其他醫療院所之病例，亦無相
      關之記載，衡諸常理，如原告以之右眼眼皮內脂肪遭全部
      切除，前往其他醫療院所治療，對於後續手術進行當有影
      響，必須切除他部脂肪前往填補，然皆未見其他醫療院所
      有相關之病例記載，則見原告此部份之主張，亦屬無據，
      而無由採信。
    原告主張因被告丙○○之縫合不當，原告之疤痕不但寬且
      明顯，更因此形成三眼皮。然據原告提出之92年07月31日
      照片（見卷一p-44）比對至其他醫療院所修整過之照片（
      見卷一p-64、卷二p-79，附件二，四張照片、卷二p-92、
      p-93），原告之雙眼皮線均深遂但不寬，亦無三眼皮之情
      形，更無造成三角眼之狀況，則被告抗辯原告係因體質特
      殊，而對線頭產生發炎性肉芽，腫脹而外露，此一問題會
      因時間經過由原告敷藥及消腫而消除，並非縫合不當所致
      ，非無理由。
  (5)綜前所述，原告主張依據民法第一百八十四條第一項前段、
    民法第二百十六條第一項、民法第一百九十五條第一項前段
    之規定，對行為人丙○○請求侵權行為損害賠償，自屬無據
    ，應予駁回。
  (6)原告主張被告財團法人長庚紀念醫院之受僱人，就原告之損
    害依消費者保護法（或民法第一百八十八條）自應連帶負損
    害賠償責任。復依民法債務不履行之規定，得請求被告長庚
    醫院負損害賠償責任。按民法第二百二十七條及民法第二百
    二十七條之一、民法第二百二十四條第一項規定，亦應對原
    告所受財產上及非財產上之損害負賠償責任，而與其依消費
    者保護法所負損害賠償責任，屬請求權競合之關係。因本件
    被告丙○○之侵權行為及債務不履行責任並未成立，被告財
    團法人長庚紀念醫院，自無由負連帶之賠償責任，原告之主
    張亦無理由，應予駁回。
四、結論：
  (1)從而，本件原告請求被告負連帶給付原告新台幣貳佰零玖萬
    捌仟參佰陸拾肆元，及自本起訴狀繕本送達之日起至清償日
    止，以年息百分之五計算之利息，為無理由，應予駁回。原
    告之訴既已受敗訴之判決，原告假執行之聲請，即失所附麗
    ，應併予駁回
  (2)本件事證已臻明確，兩造所為之其他主張陳述並所提之證據
    ，經審酌後，認均與本件之結論無礙，不再一一論述，併予
    敘明。
  (3)訴訟費用之分擔，依民事訴訟法第78條。
中　　華　　民　　國　　96　　年　　05　　月　　11　　日
                  民事第五庭    法　官　陳心弘
以上正本係照原本作成
如對本判決上訴，須於判決送達後20日內向本院提出上訴狀
中　　華　　民　　國　　96　　年　　05　　月　　11　　日
                    　　　　　　書記官　許博為
